【裁判字號】    98,訴,798
【裁判日期】    981014
【裁判案由】    違反公司法等
【裁判全文】
臺灣臺北地方法院刑事判決               98年度訴字第798號
公  訴  人  臺灣臺北地方法院檢察署檢察官
被      告  乙○○
上列被告因違反公司法等案件，經檢察官提起公訴（97年度偵字
第18670 號），本院判決如下：
    主  文
乙○○無罪。
    理  由
一公訴意旨略以：被告乙○○於民國92年8 月間籌設承陽金屬有
  限公司（下稱承陽公司）並擔任負責人，資本額新臺幣（下同
  ）200 萬元，其明知股東並未實際繳納股款，竟基於違反公司
  法、使公務員登載不實之犯意，委由不詳記帳辦理公司設立登
  記，並由該記帳業者介紹向劉麗美短期借款作為驗資之資金證
  明，被告先依指示至第一商業銀行（下稱第一銀行）永春分行
  ，開設承陽公司籌備處活期存款帳戶（帳號：00000000000）
  ，並以不詳方式將前述帳戶之存摺轉交劉麗美，由劉麗美填寫
  提、存款單，於92年8 月8 日自不詳帳戶轉帳200 萬元至前述
  籌備處帳戶後，將該存摺帶回影印，作為股款業經股東繳納之
  存款證明，並製作不實之承陽公司存款200 萬元之股東繳納股
  款明細表及資產負債表（會計師查核簽證）、委託書及設立登
  記資本額查核報告書工作底稿，再於各項會計報表上蓋用代刻
  之公司及負責人印章，將資本額查核報告書工作底稿交給會計
  師楊恩賜簽章，完成公司法第7 條授權會計師查核簽證資本額
  之作業後，旋於同年8 月13日將前述200 萬元資金轉出至不詳
  帳戶，而未用於承陽公司之經營。嗣劉麗美將前述各種報表及
  有會計師查核簽證之「存款證明」交予原委託之記帳業者，填
  製公司設立登記申請書，而以前述存摺影本、資產負債表及設
  立登記資本額查核報告書等申請文件，表明承陽公司應收股款
  均已收足，向主管機關經濟部申請設立登記，使承辦公務員依
  其申請核准承陽公司之設立登記，足以生損害於主管機關對於
  公司管理之正確性等語，因認被告涉犯刑法第214 條、公司法
  第9 條第1 項、商業會計法第71條第5 款等罪嫌。
二按犯罪事實應依證據認定之，無證據不得認定犯罪事實，又不
  能證明被告犯罪者，應諭知無罪之判決，刑事訴訟法第154 條
  第2 項、第301 條第1 項分別定有明文。且認定犯罪事實所憑
  之證據，雖不以直接證據為限，間接證據亦包括在內，然無論
  直接或間接證據，其為訴訟上之證明，須於通常一般之人均不
  致於有所懷疑，而得確信其為真實之程度者，始得據之為有罪
  之認定，倘其證明尚未達到此一程度，而有合理性懷疑之存在
  時，即無從為有罪之認定，此有最高法院76年度臺上字第4986
  號判例意旨可資參照。又認定不利於被告之事實，須依積極證
  據，苟積極證據不足為不利於被告事實之認定時，即應為有利
  於被告之認定，更不必有何有利之證據（最高法院30年度上字
  第816 號判例參照）。
三公訴人認為被告涉犯刑法第214 條、公司法第9 條第1 項、商
  業會計法第71條第5 款等罪，無非以：承陽公司之設立或增資
  登記資本額查核報告書、繳納股款明細表、委託書、資產負債
  表、公司基本資料查詢紀錄、公司籌備處或公司帳戶存摺影本
  ，並以被告曾擔任敬閔金屬工業股份有限公司（下稱敬閔公司
  ）負責人，而敬閔公司股東成員幾皆為被告家人，有個人任職
  董監事／經理人及獨資／合夥事業負責人企業名錄等為其論據
  。被告雖承認於92年8 月同意其母親甲○○○以其名義設立承
  陽公司，而擔任承陽公司之名義負責人等情，但否認有公訴人
  所指犯行，辯稱：其僅同意擔任負責人，公司設立之相關手續
  都是其母親甲○○○處理，公司之實際負責人也是甲○○○等
  語。
四本院認為
(一)按公司法第9 條第1 項之處罰對象為公司負責人，同法第8條
  第1 項並規定：「本法所稱公司負責人：在無限公司、兩合公
  司為執行業務或代表公司之股東；在有限公司、股份有限公司
  為董事」，第2 項規定：「公司之經理人或清算人，股份有限
  公司之發起人、監察人、檢查人、重整人或重整監督人，在執
  行職務範圍內，亦為公司負責人」。又商業會計法第71條之行
  為主體，包括商業負責人、主辦及經辦會計人員或依法受託代
  他人處理會計事務之人員，所謂「商業負責人」之範圍，依同
  法第4 條規定，悉依公司法、商業登記法及其他法律有關之規
  定。據此，公司法第9 條第1 項及商業會計法第71條處罰之對
  象均為實際行為人，而非代罰性質，自不得僅憑行為人係登記
  名義人，即認其當然符合處罰對象，仍須就行為人對於公司法
  第9 條第1 項股款繳納相關事宜及商業會計法第71條所列各款
  行為有無參與、預見或知情等予以判斷，最高法院著有91年度
  臺上字第6131號、98年度臺上字第5476號判決意旨參照。
(二)承陽公司於92年8 月19日向經濟部申請公司設立登記，由被告
  擔任董事，提出第一銀行永春分行承陽公司籌備處活期存款帳
  戶（帳號：00000000000） 存摺影本（其中有92年8 月8 日轉
  入200 萬元之紀錄）作為股款業經股東繳納之存款證明，經會
  計師楊恩賜查核之設立登記資本額查核報告書（包括股東繳納
  股款明細表）、委託書、資產負債表等為證明文件，經濟部並
  於同日准予登記，至92年8 月8 日轉入前述帳戶之200 萬元，
  則於提出設立登記前即已於同年8 月13日轉出等情，有經濟部
  92年8 月19日經授中字第09232544630 號函，及申請設立登記
  時提出之前述帳戶存摺影本、設立登記資本額查核報告書（包
  括股東繳納股款明細表）、委託書、資產負債表、承陽公司設
  立登記表（偵卷第45頁至第57頁）、經補登完成之前述帳戶影
  本（同卷第9 頁至第11頁）等為證，固堪認屬實。惟仍應究明
  被告就公訴人所指前述刑法第214 條、公司法第9 條第1 項、
  商業會計法第71條第5 款等行為有無參與、預見或知情等犯罪
  意思或行為分擔，不得僅憑被告係登記名義人，即認其應負前
  述罪責。
(三)依證人即被告之母甲○○○於本院審理時結證稱：在承陽公司
  設立前，其原經營鋁製品製作銷售業務，欲成立一家公司，經
  外務介紹其與一位代辦業者蔡小姐認識，其遂向被告拿取身分
  證，告知欲成立公司，要以被告為負責人，並委託該蔡小姐辦
  理承陽公司之設立登記手續。其一人前往銀行辦理開戶手續，
  申請設立登記之相關文件係委託他人填寫，被告之簽名也是委
  託外務代簽，其於相關文件填載完成後，與蔡小姐一同前往辦
  理登記手續，是蔡小姐把錢匯入承陽公司帳戶，存摺、印章也
  都先交給蔡小姐保管，登記完畢錢還她，蔡小姐才返還存摺、
  印章。公司成立後還經營很多年（本院卷第118 頁至第119 頁
  反面）等語，參以該公司之負責人已於93年10月11日變更為證
  人甲○○○等情，亦有經濟部93年10月11日經授中字第093328
  42880 號函在卷可憑，足認承陽公司之設立登記手續均由證人
  甲○○○，該公司成立後亦由證人甲○○○經營，被告僅單純
  提供名義予證人甲○○○，擔任承陽公司之負責人，並未參與
  公司設立登記之相關事宜，尚難認被告對證人甲○○○在股東
  並未實際繳納股款之情形下，仍以申請文件表明收足，並提出
  於經濟部，使承辦公務員依其申請核准承陽公司設立登記等行
  為有何參與，亦難認其主觀上對證人甲○○○前述行為得以預
  見或知情。
(四)綜上所述，公訴人所舉證據不能證明被告對證人甲○○○以申
  請文件表明收足股款，並提出於經濟部，使承辦公務員依其申
  請核准承陽公司設立登記等行為有何參與，亦難認其主觀上對
  證人甲○○○前述行為得以預見或知情，此外，復查無其他積
  極證據足證被告涉有公訴人所指刑法第214 條、公司法第9 條
  第1 項、商業會計法第71條第5 款等罪嫌，不能證明被告犯罪
  ，參照前述說明，依法應為無罪之諭知。
五另證人甲○○○涉有刑法第214 條、公司法第9 條第1 項、
  商業會計法第71條第5 款等罪嫌部分，應由檢察官另行偵辦，
  併此說明。
六依刑事訴訟法第301條第1項，判決如主文。
本案經檢察官沈志成到庭執行職務
中    華    民    國    98    年    10    月    14    日
                    刑事第15庭  審判長法  官  廖紋妤
                                      法  官  黃桂興
                                      法  官  邱蓮華
上正本證明與原本無異。
如不服本判決應於收受送達後10日內向本院提出上訴書狀，並應
敘述具體理由；其未敘述上訴理由者，應於上訴期間屆滿後20日
內向本院補提理由書（均須按他造當事人之人數附繕本）「切勿
逕送上級法院」。
                                      書記官  葉宜玲
中    華    民    國    98    年    10    月    14    日


司法院資訊處製作；財團法人民間司法改革基金會備份。
